臺灣宜蘭地方法院民事裁定
110年度家聲抗字第5號
抗  告  人  陳家莉
上列抗告人聲請指定遺囑執行人事件，對於本院民國110年4月1
日所為之109年度司繼字第511號裁定提起抗告，本院裁定如下：
    主  文
抗告駁回。
抗告程序費用由抗告人負擔。 
    理  由
一、抗告人於原審聲請意旨略以：被繼承人史乾符生前於民國10
    8年6月16日預立遺囑，載明被繼承人死亡後，其所餘財產即
    第一銀行活期存款440892、150819、116666之3個帳戶總額
    ，扣除處理身後一切費用尚餘總額之6分之5匯交其妹兒媳張
    梅華，另6分之1送交抗告人為先祖父母平時祭祀及墓地維修
    等事項，嗣被繼承人於109年7月19日亡故，惟被繼承人在臺
    灣並無親屬處理其後事，亦經宜蘭縣宜蘭市公所公告家屬認
    領，而前開遺囑未指定遺囑執行人，亦因被繼承人在臺灣無
    親屬，以致無法組織親屬召開親屬會議，聲請人既為受遺贈
    人，係屬利害關係人，爰依民法第1211條請求指定遺囑執行
    人等語。
二、原審審酌後認抗告人聲請要件尚有不備，通知抗告人應於補
    正函送達翌日起7日內，具狀補正被繼承人之繼承系統表及
    各繼承人之戶籍謄本、被繼承人之完整親屬系統表、提出親
    屬會議未能召開之證明資料等事項，是項通知業於109年11
    月27日合法送達抗告人，惟抗告人未為補正而予以駁回。
三、抗告意旨略以：抗告人於接獲原審補正通知後，已具狀陳明
    被繼承人隻身在臺，因而未有其親屬之相關資料，而依本院
    調閱相關戶籍資料，被繼承人雖曾與訴外人史延程同設一同
    一戶籍，惟2人關係為寄居，未有親屬關係之記載，以致無
    法從被繼承人設籍資料查明被繼承人確有親屬在臺，及其親
    屬為何人。又被繼承人無婚姻紀錄，亦無其他親屬之相關戶
    籍資料可供提出，故被繼承人應無民法第1131條所定之親屬
    會議成員，自無從召開親屬會議以選定遺囑執行人。從而，
    抗告人已陳明被繼承人在臺無任何親屬，自無被繼承人之繼
    承系統表、完整親屬系統表、各繼承人之戶籍謄本及親屬會
    議未能召開之相關證明資料可供提出，並非抗告人不為補正
    ，原裁定以抗告人未補正不存在之資料而駁回抗告人之聲請
    ，顯有違誤，爰依法提起抗告，請求將原裁定廢棄等語。
四、本院之判斷：
  ㈠按民法第1177條所謂繼承開始時繼承人有無不明，係指戶籍
    簿上無可知之法定繼承人或雖有之而皆為繼承之拋棄而言。
    有無此項事實，應依一般觀念認定之，不因聲請人主觀上錯
    誤之認知而受影響（最高法院88年度台上字第3185號民事判
    決意旨參照）。抗告人主張被繼承人於109年7月19日死亡，
    在臺無親屬，以致無法組織親屬召開親屬會議等情，業據其
    提出被繼承人之戶籍謄本、宜蘭縣宜蘭市公所109年7月28日
    市社字第1090015796A號函為證（見原審卷第4、7頁）。觀
    諸前揭函文及卷附之財政部北區國稅局宜蘭分局109年12月3
    日北區國稅宜蘭營字第1091088507號函（見原審卷第13頁）
    ，可知於被繼承人死亡後，確實無家屬為被繼承人處理死亡
    事務，亦無人申報被繼承人之遺產稅。又依卷附之宜蘭縣宜
    蘭市戶政事務所110年1月4日宜市戶字第1090004246號函暨
    被繼承人戶籍資料、臺北市大安區戶政事務所110年1月11日
    北市安戶資字第1106000204號函暨戶籍資料（見原審卷第22
    至34、42至48頁），被繼承人曾設籍過之戶籍址未有子女之
    相關記載，被繼承人戶籍謄本所載之父史兆檻、母史王氏，
    亦無相關設籍資料；而被繼承人雖曾與訴外人史延程設籍於
    同一址，然無從自被繼承人及訴外人史延程戶籍謄本之記載
    ，推知2人是否有親屬關係。另抗告人雖指稱被繼承人在大
    陸地區有1名妹妹尚存等情（見原審卷第60頁，二審卷第19
    至20頁），然未提出相關身分證明文件佐證，致本院無從審
    認被繼承人在大陸地區是否尚有繼承人生存，則綜合上開證
    據及揆諸前開說明，足認被繼承人並無民法第1138條之繼承
    人，被繼承人之遺產為無人承認之遺產無訛。　
  ㈡又按遺囑人得以遺囑指定遺囑執行人，或委託他人指定之；
    遺囑未指定遺囑執行人，並未委託他人指定者，得由親屬會
    議選定之；不能由親屬會議選定時，得由利害關係人聲請法
    院指定之。民法第1209條第1項、第1211條定有明文。惟遺
    囑執行人僅係依遺囑之內容執行交付、分配遺產，於無人承
    認之繼承在繼承人未經過搜索之程序確定及遺產未經過清算
    程序確定其範圍內容、數額前，遺囑執行人自無法具體實現
    分配遺產予繼承人或受遺贈人之任務，職是，應先由遺產管
    理人踐行搜索繼承人及清算程序後，始由遺囑執行人為遺囑
    之執行。遺囑執行完了時，再由遺產管理人為最後之清算程
    序（最高法院90年度台上字第314號民事裁定意旨參照）。
    又無人承認之繼承，於繼承人未經過搜索程序確定及遺產未
    經清算程序確定其內容範圍之前，遺囑執行人尚無法具體實
    現分配遺產與繼承人或受遺贈人之任務。是應先由遺產管理
    人踐行搜索繼承人及清算程序，而後由遺囑執行人為遺囑之
    執行，遺囑執行完了時，再由遺產管理人對於未於公告期間
    為報明或聲明之債權人或受遺贈人償還債務或交付遺贈物，
    為最後之清算程序，在遺產管理人為搜索繼承人及清算程序
    期間，遺囑執行人之權限暫被停止（最高法院85年度台上字
    第684號民事判決意旨參照）。查本件被繼承人之繼承人之
    有無不明，為無人承認之繼承，業如前述，則在由法定、由
    親屬會議選定或由利害關係人聲請法院選任遺產管理人踐行
    搜索繼承人及清算程序前，非得由利害關係人即抗告人逕向
    法院聲請指定遺囑執行人，縱為指定，該遺囑執行人亦無從
    執行遺囑內容。從而，抗告人聲請指定遺囑執行人，於法未
    合。
　㈢末按被繼承人在臺灣地區之遺產，由大陸地區人民依法繼承
    者，其所得財產總額，每人不得逾新臺幣2百萬元。超過部
    分，歸屬臺灣地區同為繼承之人；臺灣地區無同為繼承之人
    者，歸屬臺灣地區後順序之繼承人；臺灣地區無繼承人者，
    歸屬國庫。前條第1項之遺產事件，其繼承人全部為大陸地
    區人民者，除應適用第68條之情形者外，由繼承人、利害關
    係人或檢察官聲請法院指定財政部國有財產局為遺產管理人
    ，管理其遺產。臺灣地區與大陸地區人民關係條例第67條第
    1項、第67條之1第1項定有明文。查若如抗告人所述，被繼
    承人確有1名妹妹在大陸地區等情，本件繼承則屬繼承人全
    部為大陸地區人民，依前開規定，應由繼承人、利害關係人
    或檢察官聲請法院指定財政部國有財產局為遺產管理人，管
    理其遺產，附此敘明。
五、綜上所述，本件被繼承人因有無法定繼承人不明，為無人承
    認之繼承，應先由遺產管理人踐行搜索繼承人及清算程序，
    始有聲請指定遺囑執行人之實益，抗告人在前開程序完成前
    ，逕聲請指定遺囑執行人，自無理由，則原審據而駁回抗告
    人之聲請，理由雖有不同，結果並無二致。本件抗告意旨猶
    執前詞指摘原裁定不當，聲明廢棄，為無理由，應予駁回。
六、程序費用負擔之依據：家事事件法第97條，非訟事件法第21
    條第2項、第46條，民事訴訟法第95條、第78條。
中　　華　　民　　國　　111 　年　　4 　　月　　18　　日
                  家事法庭  審判長 法  官 楊麗秋
                                   法  官 陳映佐
　　　　　　　　　　　             法　官 高羽慧
以上正本與原本無異。　　　　　　　　　　　
本裁定除適用法規顯有錯誤為理由外，不得再抗告。如提出再抗
告，應於收受送達後10日內委任律師為代理人向本院提出再抗告
狀，同時表明再抗告理由(須附繕本)，並繳納再抗告裁判費新臺
幣1,000元。 
中　　華　　民　　國　　111 　年　　4 　　月　　18　　日
               　　　　　　　　　 書記官  林柔君